【裁判字號】    98,交聲,1541
【裁判日期】    980921
【裁判案由】    違反道路交通管理處罰條例聲明異議
【裁判全文】
臺灣臺北地方法院交通事件裁定        98年度交聲字第1541號
原處分機關  臺北市交通事件裁決所
異  議  人
即受處分人  甲○○
上列異議人即受處分人因違反道路交通管理處罰條例案件，對於
原處分機關臺北市交通事件裁決所於民國98年3月19日所為之處
分（原處分案號：北市裁催字第裁22-C00000000號）聲明異議，
本院裁定如下：
    主  文
原處分撤銷。
甲○○不罰。
    理  由
一、本件原處分意旨略以：本件異議人即受處分人（下稱受處分
    人）甲○○於民國97年11月29日15時38分許，騎乘車牌號碼
    536-DCB號普通重型機車，沿臺北縣永和市○○路96巷南往
    北方向行駛，行經設有行車燈光號誌管制之林森路96巷及永
    亨路交岔路口處時，於面對林森路96巷之燈光號誌紅燈已亮
    起，仍闖紅燈違規左轉永亨路行駛，經臺北縣政府警察局永
    和分局警員乙○○騎車追躡攔停，以受處分人違反道路交通
    管理處罰條例第53條第1項款規定填製臺北縣政府警察局北
    縣警交大字第C00000000號舉發違反道路交通管理事件通知
    單（下稱通知單）舉發，受處分人拒絕簽收警員開立之通知
    單通知聯，經製單警員於舉發通知單上載明受處分人「拒簽
    收」、「有告知到案處所及日期」等語，因受處分人於舉發
    通知單上所載應到案日期（97年12月14日）逾60日後之98年
    3月18日始提出申訴，經原處分機關即臺北市交通事件裁決
    所函請原舉發單位臺北縣政府警察局永和分局調查結果，仍
    認受處分人有上開違規行為，乃於98年3月19日依道路交通
    管理處罰條例第53條第1項第63條第1項第3款（原處分漏載
    第3款）規定裁處受處分人罰鍰4,500元，並記違規點數3點
    。
二、本件異議意旨略以：受處分人係殘障聾啞人士，於通知單所
    載時間、地點，其騎乘機車行駛進入路口時，看到號誌由綠
    燈變換為閃光黃燈，便趕快左轉永亨路，避免妨礙交通，不
    料卻被警員攔停，其當時以為是臨檢盤查，因此主動出示重
    型機車駕照、汽車駕照、機車行照及殘障手冊給執勤警員，
    因受處分人為聾啞人士，完全聽不到、也不瞭解執勤警員口
    述內容，該警員自顧自開罰單，嗣其看到罰單內容為闖紅燈
    ，覺得奇怪，想要再跟警員溝通釐清當時發生情形，警員即
    要求其儘快離開現場，完全不予理會，其因肯定當時沒闖紅
    燈，而是綠燈轉換黃燈時左轉，並無違規，所以沒有簽名。
    之後其因國際駕照到期，去換發國際駕照時，一問之下才知
    有罰單未繳。受處分人確無闖紅燈違規行為，為此聲明異議
    ，請求將原處分撤銷等語。
三、經查：
  (一)按汽車駕駛人，行經有燈光號誌管制之交岔路口闖紅燈者，
    處新臺幣（下同）1,800元以上5,400元以下罰鍰，並記違規
    點數3點，固為道路交通管理處罰條例第53條第1項、第63條
    第1項第3款所明定。惟按違反道路交通管理處罰條例之行為
    ，自行為成立之日起；行為有連續或繼續之狀態者，自行為
    終了之日起，逾3個月不得舉發，道路交通管理處罰條例第
    90條前段定有明文。揆諸其立法目的在避免法律關係遲不確
    定致生法秩序不安定之結果，並同時保障人民權益。又88年
    2月3日公布、90年1月1日施行之行政程序法，就行政機關所
    為有特定相對人之書面行政處分或行政行為之送達，於第67
    條至第91條定有明文規定，同法第110條第1項復明定：「書
    面之行政處分自送達相對人及之利害關係人起；書面以外之
    行政處分自以其他適當方法通知或使其知悉時起，依送達、
    通知或使知悉之內容對其發生效力」，而交通裁罰事件中相
    關行政機關所為之行政行為，並非屬行政程序法第3條第1項
    、第2項所列舉之得排除行政程序法適用之行政機關或行政
    行為，且交通違規之舉發在性質上復屬公法上有相對人之書
    面意思通知，故自應適用行政程序送達之規定，以書面之舉
    發通知依行政程序之規定合法送達於受通知人時，始完成舉
    發程序而發生效力。此外，交通勤務警察於填製舉發違反道
    路交通管事件通知單時，如係當場舉發，應填記駕駛人或行
    人為姓名、性別、出生年月日、地址、身分證統一編號及車
    主姓名、地址、車牌號碼、車輛種類。被查獲之駕駛人或行
    為人為受處分人時，應於填記通知單後將通知聯交付該駕駛
    人或行為時簽名或蓋章收受之；拒絕簽章者，仍應將通知聯
    交付該駕駛人或行為人收受，並記明其事由及交付之時間；
    拒絕收受者，應告知其應到案時間及處所，並記明事由與告
    知事項，視為已收受，違反道路交通管理事件統一裁罰基準
    及處理細則第11條第1項第1款定有明文。
  (二)查本件受處分人於97年11月29日15時38分許，沿臺北縣永和
    市○○路96巷南往北方向行駛，行經林森路69巷與永亨路交
    岔路口時，永亨路南往北方向行車管制燈號已為紅燈，受處
    分人未暫停即逕自林森路96巷左轉永亨路等情，業據證人即
    舉發本件違規之執勤警員乙○○於本院審理時到庭證述明確
    。惟查受處分人當時雖拒絕在通知單上簽名，但並未拒絕收
    受等情，此據受處分人於本院審理時陳述明確，並據證人乙
    ○○具結證述：我將證件連同整本通知單拿給受處分人簽名
    ，受處分人僅拿回證件，拒絕在通知單移送聯上簽名，並一
    直搖手，準備騎機車離開，因為我的習慣就是當事人在移送
    聯簽完名之後，才會撕下通知聯，我想受處分人沒有跟我要
    通知聯，我就沒有撕給他等語綦詳，足認執勤警員於當場舉
    發受處分人違規填製通知單後，並未主動將通知聯交付受處
    分人收受。雖受處分人當場有拒絕「簽章」，惟拒絕簽名並
    非等同拒絕「簽收（簽章及收受）」，且依上揭違反道路交
    通管理事件統一裁罰基準及處理細則第11條第1項第1款規定
    ，於受處分人拒絕在通知聯上簽名時，執勤警員仍應將通知
    聯交付受處分人收受，倘受處分人仍拒絕收受，執勤警員始
    得以告知應到案時間及處所，並記明事由與告知事項於通知
    單之方式，視為受處分人已收受。而本件執勤警員於受處分
    人拒絕簽章時，未主動交付通知聯給受處分人收受，即逕自
    在通知單移送聯上記載「拒簽收」、「有告知到案處罰及日
    期」等語，復未記明受處分人拒絕簽名事由，且如前所述，
    交通違規之舉發在性質上屬公法上有相對人之書面意思通知
    ，況本件受處分人為重度聲語障，其聽力顯不及正常人，須
    該書面之舉發通知合法送達於受處分人時，始屬完成舉發程
    序而發生效力，而本件執勤警員既未將通知聯撕下交受處分
    人收受，顯見該書面舉發通知並未合法送達於受處分人，自
    屬未完成舉發程序。此外，該違規行為自終了之日（97年11
    月29日）起，本應於3個月內完成舉發，惟原舉發單位並未
    於98年2月28日以前將該通知聯合法送達人，依法已不得舉
    發，是舉發單位所為本件舉發，於法即有未合。而交通違規
    事件之裁決，必須該違規事件業經合法舉發為前提，原處分
    機關不察，誤以為該通知單於當場舉發時已經執勤警員交付
    受處分人簽收而為受處分人所拒絕，於警員在通知單移送聯
    上記載「拒簽收」及「有告知到案處所及日期」，即視為已
    完成舉發，進而裁處罰鍰並記違規點數3點，顯不合法。
四、綜上所述，本件受處分人在臺北縣永和市○○路69號南往北
    方向闖紅燈左轉永亨路行駛之違規行為，因舉發單位所為舉
    發通知單未於行為成立之日起3個月內送達於受處分人，依
    道路交通管理處罰條例第90條前段規定，不得舉發，原處分
    機關未察，誤以為舉發單位已對受處分人完成舉發，進而裁
    處罰鍰4,500元並記違規點數3點，即有未洽，是原處分應予
    撤銷，復因未於舉發期限內完成舉發，已不得舉發，本院並
    諭知受處分人該違規行為不罰。
五、據上論斷，應依道路交通案件處理辦法第20條前段，裁定如
    主文。
中    華    民    國    98    年    9     月    21    日
                              交通法庭法  官  陳慧萍
以上正本證明與原本無異
如不服本裁定應於送達後5日內向本院提出抗告狀
                                      書記官  黃慧怡
中    華    民    國    98    年    9     月    21    日


司法院資訊處製作；財團法人民間司法改革基金會備份。
